臺灣高等法院臺中分院民事判決　九十三年度上易字第一二三號
　　　上　訴　人　　甲○○
　　　被　上訴人　　乙○○
　　　被　上訴人　　丙○○
右當事人間請求交還土地事件，上訴人對於中華民國九十三年二月二十日臺灣臺中地
方法院九十二年訴字第一八三五號第一審判決提起上訴，本院於民國九十三年六月二
十九日言詞辯論終結，判決如下：
    主    文
上訴駁回。
第二審訴訟費用由上訴人負擔。
    事實及理由
一、本件被上訴人經合法通知，未於言詞辯論期日到場，核無民事訴訟法第三百八十
    六條所列各款情形，准依上訴人聲請，由其一造辯論而為判決。
二、被上訴人於本院準備程序及言詞辯論期日，均未到場，亦未提出書狀作何聲明或
    陳述，惟其等於原審起訴主張：坐落台中縣外埔鄉○○段第五四一、五四二、五
    五二、五五三地號土地為被上訴人乙○○所有，同段第五四三、五四四、五五０
    、五五一地號土地為被上訴人丙○○所有。同段第五四一、五四二、五四三、五
    四四地號土地重測前依序為同鄉○○段四０三之一、之六、之七、之八地號，其
    中後三筆均係自原六分段四０三之一地號土地分割新增，分割前六分段四０三之
    一地號土地本為上訴人所有；上訴人於民國（下同）六十六年十月間，將之出售
    予訴外人謝江進，上訴人當時除辦理所有權移轉登記為謝江進名義外，並於其未
    出售之隔壁另筆土地與上開土地旁道路預定地間圍籬笆，將上開土地連同旁邊之
    道路預定地一併交付謝江進占有使用。其中第五四三、五四四號土地於八十年六
    月三日以買賣為原因，移轉登記與被上訴人丙○○取得；同段第五四一、五四二
    地號土地，則以分割繼承為原因，移轉登記與被上訴人乙○○取得。八十三年間
    ，上開道路預定地開設為台中縣外埔鄉○○路○路，上訴人在道路開設前拆除六
    十六年間所圍籬笆，並開始在上開土地上搭蓋建物、堆積雜物，竊佔為己有；上
    訴人竊佔土地之行為，並經本院九十二年度上易字第四二四號判決有罪確定在案
    。被上訴人為上開土地現所有權人，上訴人占有系爭土地並無正當之法律權源，
    爰依民法第七百六十七條、第一百七十九條前段、第一百八十四條第一項之規定
    ，請求上訴人拆除地上建物及清除系爭土地堆積之物品，將土地交還予被上訴人
    ，並請求上訴人給付相當於使用該土地應付租金之不當得利及損害金，其價額依
    土地法第一百零五條、第九十七條規定，按申報地價每平方公尺新台幣（下同）
    二千元之年息百分之十計算，爰請求上訴人按年分別給付被上訴人乙○○、丙○
    ○七千九百三十二元、一萬一千零六十元等語。（原審判命上訴人應將坐落上開
    第五四一、五四二、五五二、五五三地號土地上如原判決附圖斜線所示編號Ａ１
    、Ａ２、Ｂ１、Ｂ２、Ｇ、Ｈ、Ａ２、Ｂ２部分之地上建物拆除，並將地上物清
    除，將土地交還被上訴人乙○○；上訴人應將上開第五四三、五四四、五五０、
    五五一地號土地上，如原判決附圖斜線所示編號Ｃ、Ｄ、Ｅ、Ｆ部分之地上物清
    除，將土地交還被上訴人丙○○；上訴人並應自八十九年一月一日起至交還土地
    予被上訴人乙○○、丙○○之日止，按年給付被上訴人乙○○柒仟參佰零壹元，
    給付被上訴人丙○○捌仟參佰陸拾陸元。並駁回被上訴人其餘之訴。被上訴人對
    原審駁回其餘請求部分，未據聲明不服）。
三、上訴人於原審抗辯其並未將上開土地出售他人，買賣契約係由訴外人陳木川擅自
    辦理，上訴人並無將系爭土地賣與訴外人謝江進之意思表示，被上訴人提出之買
    賣契約並不成立，又縱使買賣契約成立，則在上訴人未交付系爭土地與買受人之
    前，上訴人仍為有權占有等語。上訴本院後，僅抗辯其已於原審宣判後，將上開
    土地騰空交還被上訴人，故被上訴人已無必要請求上訴人交還地；且上訴人年近
    七旬，因受此刺激，自覺含冤莫白，目前罹患晚發妄想性精神病伴有反映性混亂
    ，持續住院治療中，上訴人之夫與兒子，或年老或多病，一家貧病交迫，處境堪
    憐，請求被上訴人等拋棄對上訴人請求占有土地之相當於租金之利益等語。並上
    訴聲明：求為判決：(一)原判決廢棄；(二)右廢棄部分，被上訴人在第一審之訴駁回
　　；(三)第一、二審訴訟費用，由被上訴人負擔。
四、被上訴人主張上開五四一、五四二、五五二、五五三地號土地為被上訴人乙○○
    所有，五四三、五四四、五五０、五五一地號土地為被上訴人丙○○所有，上訴
    人占有右揭土地，並在其上搭建地上物及堆置雜物等情，業據被上訴人提出土地
    登記謄本八件、地籍圖一件為證，並經原審囑託台中縣大甲地政事務所人員派員
    會同勘驗現場鑑測屬實，製有勘驗筆錄及土地複丈成果圖各一份在卷可憑。又被
    上訴人主張系爭土地已由上訴人於六十六年十月間出售予訴外人謝江進，並辦妥
    所有權移轉登記，且在系爭土地出售後，即在其未出售之土地與系爭土地間圍起
    籬笆，並將系爭土地交付予謝江進使用，其後因台中縣外埔鄉○○路○路開闢，
    上訴人始在道路開設前拆除籬笆，並於道路開設後占有使用系爭土地等情，業據
    其提出買賣契約書、土地登記謄本為憑，並與證人陳木川於上訴人被訴竊佔之刑
    事案件偵查中證稱：「因都市計畫將被告的地一分為二，後來被告將畸零地賣給
    告訴人。當時被告與其父親楊清松都有到場，本件是雙方當事人委託我代辦的。
    」及證人徐晃國於刑事案件偵查中證稱：「當時是因為本是毗鄰地，後因為路開
    過，而成畸零地，才賣給告訴人之父謝江進，後來也有在說補償一萬元的事，契
    約上的章，確實是甲○○親自蓋的」等語，互核相符（見刑事偵查卷第三六、三
    七頁）；而上訴人上開竊佔土地之行為，並經本院九十二年度上易字第四二四號
    判處拘役五十日確定在案等情，亦有本院上開刑事判決附卷可證。上訴人雖抗辯
    稱系爭土地係由他人以不法之手段移轉予他人云云，然始終未提出任何積極證據
    以實其說，是上訴人之抗辯，自不足採；被上訴人主張之事實，應堪信為真實。
五、按所有人對於無權占有其所有物者，得請求返還之；對於妨害其所有權者，得請
    求除去之，民法第七百六十七條定有明文。又無權占有他人土地，可能獲得相當
    於租金之利益為社會通常之觀念。而基地租金之數額，除以基地申報地價為基礎
    外，尚須斟酌基地之位置，工商業繁榮之程度，承租人利用基地之經濟價值及所
    受利益等項，並與鄰地租金相比較，以為決定（最高法院六十一年台上字第一六
    九五號判例、八十八年台上字第一八九四號判決參照）。故無權占有人本身之經
    濟狀況，並非審酌之情況。本件上開土地既分別為被上訴人乙○○、丙○○所有
    ，而被上訴人主張上訴人無權占有上開土地，亦堪信真實；則被上訴人本於所有
    物返還請求權及不當得利之法律關係，請求上訴人交還土地，並給付相當於租金
    之不當得利，即屬有據。次按「城市地方房屋之租金，以不超過土地及其建築物
    申報總價年息百分之十為限。」土地法第一百零五條、第九十七條分別定有明文
    。依原審勘驗現場之情形及被上訴人提出之系爭土地現場照片所示，系爭土地現
    場草木叢生，堆置輪胎、廢棄花盆等雜物，飼養雞隻，其中如原審判決附圖所示
    Ａ２、Ｂ２地上建物原飼養豬隻，然已棄置不用，有原審九十二年十月二十三日
    勘驗筆錄可憑；又系爭八筆土地八十三年一月及九十三年一月之申報地價均為每
    平方公尺二千元，迄無異動，與九十三年一月公告土地現值在每平方公尺九千五
    百七十一元至一萬元之間，差距甚大，有被上訴人提出之土地登記謄本、地價謄
    本可佐，而該土地面臨已開闢之台中縣外埔鄉○○路，交通便利、來往人車頻繁
    ，本院審酌上情，認被上訴人所得請求相當於租金之不當得利損害金數額，以上
    開土地申報地價年息百分之七計算，即被上訴人乙○○按年請求七千三百零一元
    （計算式：二０００乘以五二˙一五乘以百分之七），被上訴人丙○○按年請求
    八千三百六十六元（計算式：二０００乘以五九˙七六乘以百分之七），較屬適
    當公允。
六、綜上所述，被上訴人請求上訴人應將坐落系爭五四一、五四二、五五二、五五三
    地號，如原審判決附圖斜線所示編號Ａ１、Ａ２、Ｂ１、Ｂ２、Ｇ、Ｈ部分，面
    積合計五二˙一五平方公尺土地上，編號Ａ２、Ｂ２部分，面積合計一三˙九五
    平方公尺之地上建物拆除，並將地上物清除，將土地交還被上訴人乙○○，及將
    坐落同段第五四三、五四四、五五０、五五一地號，編號Ｃ、Ｄ、Ｅ、Ｆ部分，
    面積合計五九˙七六平方公尺土地上之地上物清除，將土地交還被上訴人丙○○
    ；另自八十九年一月一日起至交還前揭土地予被上訴人乙○○、丙○○之日止，
    按年給付被上訴人乙○○、丙○○七千三百零一元、八千三百六十六元，為有理
    由，應予准許，逾此部分之請求，為無理由，應予駁回。是則原審判決，於法並
    無不合。上訴意旨指摘原判決不當，求予廢棄改判，為無理由，應予駁回其上訴
    。
七、本件判決基礎已臻明確，上訴人其餘陳述及所提證據資料，經本院審酌後，核與
    判決不生影響，無庸一一論列，附此敘明。
八、據上論結，本件上訴為無理由，依民事訴訟法第四百四十九條第一項、第七十八
　　條、第四百六十三條、第三百八十五條第一項前段，判決如主文。
中　　　華　　　民　　　國　　九十三　　年　　　七　　　月　　 二十　　 日
~B1民事第二庭審判長法　官　童有德
~B2　　　　　　　　法　官　蔡秉宸
~B3　　　　　　　　法　官　翁芳靜
右為正本係照原本作成。
不得上訴。
~B 　 　　　　　　書記官　陳麗玉
中　　　華　　　民　　　國　　九十三　　年　　　七　　　月　　二十一　　日
　　　　　　　　　　　　　　　　　　　　　　　　　　　　　　　　　　　　Ｙ
